ACORDAO-COMPLETO-2427437

ACÓRDÃO 184/2021 ATA 3/2021 - PLENÁRIO

VISTOS, relatados e discutidos estes autos de tomada de contas especial, instaurada pela 1ª Inspetoria de Contabilidade e Finanças do Exército (1ª ICFEx) , em decorrência de pagamentos indevidos realizados no Comando da 1ª Região Militar (Cmdo 1ª RM) por meio do crédito irregular de recursos provenientes de ordens bancárias emitidas em favor de pessoas sem vínculo com o Exército, ou com vínculo, mas sem direito aos recursos, referentes à movimentação da conta contábil 2.1.1.4.9.01.00 - Depósito de Terceiros, no período de 1993 a 2003;
ACORDAM os Ministros do Tribunal de Contas da União, reunidos em sessão do Plenário, ante as razões expostas pelo Relator, em:
9.1. rever, de ofício, o Acórdão 183/2015-TCU-Plenário, com fundamento no art. 3º, § 2º, da Resolução-TCU 178/2005, com a redação dada pela Resolução-TCU 235/2010, para tornar insubsistentes as sanções de multa e de inabilitação para o exercício de cargo em comissão ou função de confiança no âmbito da Administração Pública Federal, aplicadas ao Sr. Luiz Alberto Caldeira dos Santos (CPF XXX.042.807-XX) pelos itens 9.2 e 9.4 da referida deliberação, em decorrência do falecimento desse responsável antes do trânsito em julgado da decisão condenatória.

Tomada de contas especial instaurada em decorrência de pagamentos indevidos consubstanciados no crédito irregular de recursos provenientes de ordens bancárias emitidas em favor de pessoas sem direito aos valores.

Comando da 1ª Região Militar.

3. Responsáveis: Adilson Alves Pinheiro (XXX.156.067-XX); Airton Quintella de Castro Menezes (XXX.632.420-XX); Celso Ricardo Souto Maluf (XXX.065.390-XX); Luiz Alberto Caldeira dos Santos (XXX.042.807-XX); Márcio Domeneck Salgado (XXX.482.147-XX); Reinaldo Ezequiel da Costa (XXX.191.017-XX).

13.1. Ministros presentes: Ana Arraes (Presidente), Benjamin Zymler, Aroldo Cedraz e Raimundo Carreiro.
13.2. Ministros-Substitutos convocados: Augusto Sherman Cavalcanti (Relator), Marcos Bemquerer Costa e Weder de Oliveira.

TALTÍBIO ARAUJO EZEQUIEL DA COSTA

AUGUSTO SHERMAN

Adoto, como relatório, a instrução elaborada pela SecexTCE, que contou com o endosso do titular da unidade e do MP/TCU (peças 316/318) .
	"Cuidam os autos de Tomada de Contas Especial instaurada pela 1ª Inspetoria de Contabilidade e Finanças do Exército - 1ª ICFEx, com o fim de verificar a ocorrência de pagamentos indevidos no Comando da 1ª Região Militar (1ª RM) consubstanciados no crédito irregular de recursos provenientes de ordens bancárias a pessoas sem vínculo com o Exército, ou com vínculo mas sem direito aos recursos, referentes à movimentação da conta contábil 2.1.1.4.9.01.00 - Depósito de Terceiros, tendo em vista demanda relacionada ao Inquérito Policial Militar - IPM, instaurado pela Portaria 001-E/2, de 1º de outubro de 2003, do Comando da 1ª RM	
2.	Por meio do Acórdão 183/2015-TCU-Plenário-ASC, o Tribunal julgou irregulares as contas dos Srs. Airton Quintella de Castro Menezes, Celso Ricardo Souto Maluf, Márcio Domeneck Salgado, Reinaldo Ezequiel da Costa, Adilson Alves Pinheiro e Luiz Alberto Caldeira dos Santos e os condenou em débito na forma definida nos itens 9.1.1, 9.1.2, 9.1.3, 9.1.4, 9.1.5, 9.1.6, 9.1.7 e  9.1.8. Aplicou, individualmente, aos responsáveis elencados no item 9.2 do citado decisum a multa capitulada no art. 57 da Lei 8.443/92. E, por fim, considerou graves as irregularidades praticadas e, com fundamento no art. 60 da Lei 8.443/92, inabilitou os Srs. Airton Quintella de Castro Menezes, Celso Ricardo Souto Maluf, Márcio Domeneck Salgado, Reinaldo Ezequiel da Costa, Adilson Alves Pinheiro e Luiz Alberto Caldeira dos Santos para o exercício de cargo em comissão ou função de confiança no âmbito da Administração Pública Federal, pelo período de cinco anos (peça 117) .
3.	De acordo com a documentação acostada à peça 293, p.2, o Sr. Luiz Alberto Caldeira dos Santos  (CPF XXX.042.807-XX) veio a óbito no dia 27/2/2015, ou seja, 23 dias após a Sessão na qual o Tribunal prolatou o Acórdão 183/2015-TCU-Plenário-ASC e, consequentemente, antes do trânsito em julgado do decisum. Por essa razão, não há como persistir contra ele a aplicação da multa do artigo 57 da Lei 8.443/1992 tampouco a inabilitação para o exercício de cargo em comissão ou função de confiança no âmbito da Administração Pública Federal. Ambas as penalidades, dado o seu caráter sancionatório, possuem natureza personalíssima, por força do artigo 5º, inciso XLV, da Constituição Federal, não havendo, por essa razão, como serem transmitidas ao espólio ou aos herdeiros, após realização da eventual partilha.
4.	Com efeito, o artigo 3º, § 2º, da Resolução-TCU 178/2005, prevê a possibilidade de revisão, de ofício, do acórdão em que houver sido aplicada penalidade a gestor que tenha falecido antes do trânsito em julgado da deliberação.
5.	Assim sendo, em relação à multa e a inabilitação para o exercício de cargo em comissão ou função de confiança no âmbito da Administração Pública Federal aplicadas ao Sr. Luiz Alberto Caldeira dos Santos  (CPF XXX.042.807-XX) , faz-se necessário encaminhar os autos ao Gabinete do Relator, Excelentíssimo Senhor Ministro-Substituto, Augusto Sherman Cavalcanti, via Ministério Público junto ao TCU, para que seja procedida à revisão de ofício do Acórdão 183/2015-TCU-Plenário-ASC.
6. 	Em face do exposto, submetemos os presentes autos à consideração superior com o objetivo de encaminhá-los ao Gabinete do Relator, Excelentíssimo Senhor Ministro-Substituto, Augusto Sherman Cavalcanti, via Ministério Público junto ao TCU, com proposta de rever, de ofício, o Acórdão 183/2015-TCU-Plenário, com fundamento no artigo 3º, § 2º, da Resolução-TCU 178/2005, com redação dada pela Resolução-TCU 235/2010, para tornarem insubsistentes a multa e a inabilitação para o exercício de cargo em comissão ou função de confiança no âmbito da Administração Pública Federal, penalidades essas aplicadas ao Sr. Luiz Alberto Caldeira dos Santos  (CPF XXX.042.807-XX) , em razão de seu falecimento antes do trânsito em julgado da decisão condenatória."
	É o relatório.

8.1. Gustavo Ramos dos Santos (140331/OAB-RJ) e outros, representando Reinaldo Ezequiel da Costa.  
8.2. Zairo Lara Filho (12860/OAB-RJ), representando Celso Ricardo Souto Maluf e Márcio Domeneck Salgado. 
8.3. Edson Martins Areias (94105/OAB-RJ) e outros, representando Airton Quintella de Castro Menezes.

Procurador Sergio Ricardo Costa Caribé.

TOMADA DE CONTAS ESPECIAL. CONTAS IRREGULARES. DÉBITO. MULTA. INABILITAÇÃO. FALECIMENTO DE UM DOS RESPONSÁVEIS ANTES DO TRÂNSITO EM JULGADO DA DECISÃO CONDENATÓRIA. REVISÃO DE OFÍCIO PARA TORNAR INSUBSISTENTES A MULTA E A PENA DE INABILITAÇÃO EM RELAÇÃO AO RESPONSÁVEL FALECIDO.

TOMADA DE CONTAS ESPECIAL (TCE)

Secretaria de Controle Externo de Tomada de Contas Especial (SecexTCE).

Em 4/2/2015, o Tribunal prolatou o Acórdão 183/2015-TCU-Plenário, que julgou irregulares as contas do Sr. Luiz Alberto Caldeira dos Santos, condenou-o em débito solidariamente com outros responsáveis, aplicou-lhe a multa prevista no art. 57 da LOTCU e inabilitou esse ex-servidor para o exercício de cargo em comissão ou função de confiança no âmbito da Administração Pública Federal.
2.	Durante os procedimentos de notificação, verificou-se que o responsável falecera em 27/2/2015 (peça 293) , ou seja, 23 dias após a sessão plenária em que fora proferido o mencionado acórdão.
3.	Considerando que o falecimento ocorreu antes do trânsito em julgado da decisão condenatória e que as penalidades de multa e de inabilitação têm caráter personalíssimo, cabe rever, de ofício, o Acórdão 183/2015-TCU-Plenário (peça 117) para tornar insubsistentes os respectivos itens 9.2 e 9.4 em relação ao Sr. Luiz Alberto Caldeira dos Santos.
	Ante o exposto, manifesto-me por que o Tribunal aprove o acórdão que ora submeto à deliberação deste Colegiado.
TCU, Sala das Sessões Ministro Luciano Brandão Alves de Souza, em 3 de fevereiro de 2021.
AUGUSTO SHERMAN CAVALCANTI 
Relator